最高法院刑事判決　　　　　　九十六年度台上字第三一三四號
上　訴　人　台灣高等法院高雄分院檢察署檢察官
上　訴　人
即　被　告　甲○○
　　　　　　　　　　）
選任辯護人　柳聰賢律師
上列上訴人等因被告違反毒品危害防制條例案件，不服台灣高等
法院高雄分院中華民國九十六年三月二十六日第二審判決（九十
五年度上重訴字第三四號，起訴案號：台灣高雄地方法院檢察署
九十五年度偵字第一三二九八號），提起上訴，本院判決如下：
    主  文
上訴駁回。
    理  由
本件原判決認定上訴人即被告甲○○明知海洛因係管制之第一級
毒品，不得持有、販賣、運輸，且屬經行政院公告為管制進口物
品，因貪圖何上林（經檢察官發布通緝）允諾給予新台幣（下同
）二十萬元之報酬，竟與何上林意圖營利，基於運輸及私運海洛
因來台販賣之概括犯意聯絡，計劃由何上林負責在大陸地區販入
海洛因，並以空運方式私運進入台灣地區，甲○○則在台灣地區
接應，再依何上林電話指示收取，運往約定交易地點交付買主，
價款或由買主自行匯款何上林，或由甲○○代收後轉匯何上林。
謀議既定，何上林即自民國九十五年四月中旬某日起至同年五月
三日止，陸續以不詳之代價，販入毛重共四二０二．五公克之海
洛因，委由多名均不知情及姓名年籍不詳之人，陸續自大陸地區
廣東省東莞市將販入之海洛因，以空運方式私運進入台灣地區。
何上林並於同年五月四至七日及九日密集以其所使用大陸地區0
000000000000000、000000000000
0000、0000000000000000、000000
0000000000、0000000000000000門
號之行動電話，與甲○○所有0000000000門號之行動
電話聯繫，指示甲○○分別至高雄市苓雅區○○○路一三四號國
際星辰大飯店、四維三路三十三號寒軒國際大飯店或高雄地區不
詳飯店等處所，收取由多名不詳之人分別私運進口之海洛因。甲
○○於各次收取海洛因後，均駕駛其所有車牌號碼Ｙ八－一００
二號自小客車，續依何上林之指示，先後運送海洛因前往約定交
易地點，並以其所有門號0000000000行動電話，與真
實姓名年籍不詳，綽號分別為「志明」、「駱駝」、「國明」之
成年男子聯繫，均以每次九兩（即三三七．五公克）、價款一百
八十萬元之方式，先後賣出海洛因。詳情為：(一)、九十五年五月
五日五時許，在國道一號嘉義交流道附近，賣出海洛因九兩給「
志明」。(二)、同年月日十一時許，在國道一號彰化交流道附近，
賣出海洛因九兩給「駱駝」。(三)、同年月六日十八時許，在國道
一號斗南交流道附近，賣出海洛因九兩給「駱駝」。(四)、同年月
七日零時許，在國道一號雲林系統土庫交流道附近，賣出海洛因
九兩給「志明」。(五)、同年月日二十一時許，在雲林東西向快速
道路（台七十八線）元長交流道附近，賣出海洛因九兩給「駱駝
」。(六)、同年月八日某時，在高雄市○○區○○路與立文路口賣
出海洛因九兩給「國明」。(七)、同年月十日十二時許，在國道一
號楠梓交流道附近之台糖量販店前，賣出海洛因九兩給「志明」
（起訴書誤載為「駱駝」）。以上共得款一千二百六十萬元。嗣
甲○○於同年月十日十四時四十分許，另依何上林指示，高雄市
市○○區○○路附近某咖啡廳，向「國明」取回之前所交付之海
洛因四兩，旋為警在富國路與立文路口查獲，並在其所有隨身攜
帶之咖啡色側包內，扣得甫向「國明」取回之海洛因一袋（毛重
一五五公克），及販賣海洛因所得四十萬元（其中二十萬元須轉
匯何上林，其餘為何上林給予甲○○之報酬）；另於甲○○所有
上揭自小客車內，扣得尚未賣出之海洛因六袋（毛重分別為二四
七、四九五、一六０、七００、一五五、七十八公克，以上連同
上述之一五五公克，合計毛重一九九０公克，驗餘合計淨重一八
八０．四０公克，空包裝總重八四．四八公克，純度百分之八十
四點一六，純質淨重一五八二．五四公克）；甲○○所有用於聯
絡何上林之NOKIA 黑色行動電話手機一支（含門號000000
0000之SIM 卡一張）；用於聯絡買主「志明」、「駱駝」、
「國明」之NOKIA 藍色行動電話手機一支（含門號000000
0000之SIM 卡一張）；用於秤取海洛因重量之大、小電子磅
秤各一個；用於重新包裝外袋破損之海洛因所用之三號、七號夾
鏈袋各一大包；用於藏放海洛因之黑色背包一個等情。係以上揭
事實，迭據甲○○在警詢、偵查中及第一審審理中自白不諱，並
有0000000000、0000000000、00000
00000號行動電話雙向通聯紀錄、0000000000號
行動電話通訊監察譯文、手機二支、大、小電子磅秤各一個、三
號及七號夾鏈袋各一大包、海洛因七袋、現金四十萬元、黑色背
包一個、驗出上揭海洛因確屬管制第一級毒品之鑑定通知書，作
為補強證據，復參諸上揭電話雙向通聯紀錄所示發話者與受話者
基地台位址，確與甲○○所供無異，再衡諸上揭海洛因數量甚大
，純度極高，大袋包裝，分置車內及身上，既駕車四處流動，且
持有鉅額現金等情況證據，顯非一般施用毒品之人，亦非零星小
包販賣者，足見甲○○之上揭自白，要與事實相符，為其所憑之
證據及認定之理由。復以甲○○在原審審理中，固僅坦承祇有上
揭(六)部分所載之犯行，否認尚有其他各次之犯罪，辯稱純因寄望
獲得減刑，致向檢察官及第一審法院依通聯紀錄胡為自白，實際
上並無交易云云，惟甲○○係因檢察官調取電話雙向通聯紀錄，
並以之與監聽電話譯文詳加過濾比對，見無可狡賴而詳為供述自
白犯情，其自白之任意性無虞，通聯紀錄與發、受話基地台位址
，乃電腦依既定程式而為機械性記錄，非人工可得隨便變更，真
實性可信，更有上揭諸多證物與情況證據，足以擔保自白之信用
性及憑信性，證人曾茂益所供甲○○至其店用餐時間，非但與甲
○○所言者不符，且據曾茂益所述，其店至系爭毒品交易地即台
糖量販店，僅有一、二公里，車程不用十分鐘，益見甲○○縱有
在曾茂益之店用餐，仍有足夠時間開車前往台糖量販店進行毒品
交易之可能，曾茂益之證言，自不足為甲○○有利認定之依據。
上揭所辯，無非事後翻異，不足採信，已於理由內詳加指駁、說
明。再以毒品交易，一般並無公定價格，每次各異，隨供需雙方
之資力或關係之深淺或需求之數量、貨源之充裕與否、販賣者對
於資金之需求如何與殷切與否，以及政府查緝之態度，進而為各
種之風險評估，而有各種不同之標準，非一成不變。販賣者從各
種「價差」或「量差」或係「純度（如摻入葡萄糖等物）」謀取
利潤方式，或有差異，然其所圖利益之非法販賣行為目的，則屬
相同，並無二致。共同正犯何上林雖未到案，依現有卷證資料，
無法推估其販入海洛因之價格，無從推算其與甲○○共同販賣毒
品所賺取之差價為何。惟一般民眾普遍認知毒品之非法交易，向
為政府查禁森嚴且重罰不貸，衡諸常情，倘非有利可圖，絕無平
白甘冒被重罰高度風險之理。從而，舉凡其有償交易，除足反證
其確另基於某種非圖利本意之關係外，通常尚難因無法查悉其買
進、賣出之差價，而諉無營利之意思，或阻卻販賣犯行之追訴。
何上林在大陸地區購入海洛因後，用盡心思規避查緝，以空運方
式走私進入台灣地區，交由甲○○化整為零，分別交付予綽號「
志明」、「駱駝」、「國明」之成年男子，其過程除運送所需費
用外，加上聯絡用之行動電話費、甲○○之住宿費、車輛所需汽
油、國道高速公路之通行費等，所費不貲，且尚應給予甲○○二
十萬元之報酬，若謂無利可圖，何人能信，足見其二人均有營利
之意圖，甚為明確。至於販賣海洛因所得，依上揭自白所述海洛
因以每九兩為一塊，應收取一百八十萬元。而甲○○每次賣出之
數量均為九兩，共賣出七次，合計犯罪所得應為一千二百六十萬
元，縱事後向「國明」取回四兩，然既已賣出，仍應計入犯罪所
得。另以海洛因係屬毒品危害防制條例所定之第一級毒品，且屬
行政院依據懲治走私條例第二條第四項所頒訂「懲治走私條例公
告管制物品項目及其數額」之公告甲項第四款所列之管制進出口
物品，不限其數額，均不得私運進出口。自大陸地區私運物品進
入台灣地區，或自台灣地區私運物品前往大陸地區者，以私運物
品進口、出口論，適用懲治走私條例規定處斷，懲治走私條例第
十二條定有明文。共同實行犯罪行為之人，在合同意思範圍以內
，各自分擔犯罪行為之一部，相互利用他人之行為，以達其犯罪
之目的者，即應對於全部所發生之結果負責。故行為分擔並不以
每一階段均有參與為必要，倘具有相互利用其行為之合同意思者
，仍應負共同正犯之責。甲○○對於何上林欲自大陸地區走私海
洛因進入台灣地區販賣之整體計畫既有具體明確之認識，並同意
在台灣地區接應，依何上林之電話指示收取私運進口之海洛因，
並運往約定交易地點交付買主。縱僅分擔部分之犯罪行為，仍屬
在合同意思範圍內，利用彼此之行為以達犯罪之目的，自應就全
部所發生之結果負責。因認甲○○所為，係以一行為而同時觸犯
毒品危害防制條例第四條第一項運輸毒品罪及懲治走私條例第二
條第一項之私運管制物品進口罪兩項罪名，依刑法第五十五條想
像競合犯規定，應依情節及刑度較重之運輸毒品罪處斷。又甲○
○在台灣地區續依何上林指示，為販賣之目的而運送海洛因，並
將海洛因交付予買主，所犯毒品危害防制條例第四條第一項之運
輸毒品罪與販賣毒品罪間，具有方法結果之牽連犯關係，應依較
有利之行為時刑法第五十五條後段規定，從情節較重之販賣毒品
罪處斷。渠等利用不知情姓名年籍不詳之人以空運方式私運海洛
因進口，屬於間接正犯。而運輸及販賣前後，持有海洛因之行為
，應為運輸及販賣之行為所吸收，不另論罪。甲○○與何上林就
本件各項犯行，均有犯意聯絡及行為分擔，應論以共同正犯。先
後多次私運管制物品進口、運輸第一級毒品、販賣第一級毒品之
犯行，均時間緊接，為犯罪構成要件相同之罪，顯均係基於概括
犯意為之，各應以較為有利之行為時刑法連續犯論以一罪，除本
刑為死刑、無期徒刑部分，依法不得再加重外，其餘仍予加重其
刑。並以第一審判決認甲○○運送及販賣海洛因所使用之交通工
具Ｙ八－一００二號自小客車，係屬甲○○所有，予以宣告沒收
，卻未查明該車業已過戶他人，有車籍查詢認定資料在卷可稽，
致未詳予諭知將來執行時，如全部或一部無法沒收時，應追徵其
價額，顯有可議而屬無可維持，乃將第一審不當之科刑判決予以
撤銷，改判適用毒品危害防制條例第四條第一項、第十八條第一
項前段、第十九條第一項、第三項，懲治走私條例第二條第一項
、第十一條、第十二條，刑法第十一條、第二條第一項前段、第
二十八條、第三十七條第一項、修正前刑法第五十五條（原判決
贅載後段）、第五十六條，對甲○○論以共同連續販賣第一級毒
品罪。經審酌甲○○明知海洛因對人體之嚴重危害性，竟共同圖
私利而私運海洛因進口販賣，數量高達四千二百零二點五公克，
且已賣出二千二百十二點五公克，如此數量龐大毒品流入市面，
足以助長施用毒品氾濫，必嚴重危害社會治安及戕害國民健康，
且查獲之海洛因純度百分之八十四點一六、純質凈重高達一千五
百八十二點五四公克，數量甚鉅，如未遭警查獲制止，將嚴重危
害社會治安及破壞善良風氣，犯後縱坦承部分犯行，其餘則仍飾
詞圖卸，態度不佳，況係貪圖高額報酬，並非迫於無奈，其犯罪
情狀難認存有何種特殊原因或環境，在客觀上不足以引起一般同
情，實無認為宣告法定最低度刑度猶嫌過重之情形，自無從適用
刑法第五十九條酌減其刑，故仍如第一審量處無期徒刑，資以懲
儆，併依法宣告褫奪公權終身。至其遭查獲後，雖供出共同正犯
何上林及綽號「志明」、「駱駝」、「國明」等買主，然何上林
於此之前，已由檢察官偵查中，而「志明」、「駱駝」、「國明
」等買主，則無真實姓名年籍資料可供調查，無法循線索破獲，
不合毒品危害防制條例第十七條得予減刑之規定。上揭扣案海洛
因不問屬於犯人與否，宣告沒收銷燬之。包裝袋七個，NOKIA 黑
色行動電話手機一支（含門號0000000000之SIM 卡一
張）、NOKIA藍色行動電話手機1支（含門號000000000
0之SIM 卡一張）、大電子磅秤一個、小電子磅秤一個、三號夾
鏈袋一大包、七號夾鏈袋一大包、黑色背包一個，均屬甲○○所
有，且供犯本件販賣毒品所用之物，均應宣告沒收。車牌號碼Ｙ
八－一００二號自小客車乙部，雖未扣押在案，但於查獲時為甲
○○所有，且屬本件販賣及運輸海洛因之交通工具，縱然已經於
九十五年五月二十二日過戶予林久鉅，仍應宣告沒收，並諭知如
全部或一部不能沒收時，追徵其價額。本件販賣海洛因所得一千
二百六十萬元，亦應宣告沒收，並就其中未扣案之一千二百二十
萬元，諭知如全部或一部不能沒收時，以其財產抵償之。至於扣
案SAMSUNG ANYCALL 之行動電話一支（含門號00000000
00之SIM 卡一張），因查無其他積極證據足認確與本案犯罪有
關，爰不予宣告沒收。經核於法並無違誤。檢察官及甲○○分別
上訴意旨均略謂：本件供犯罪所用之上揭自小客車，業於九十五
年五月二十二日過戶登記為案外人林久鉅名義，已難認屬於甲○
○所有之物，原判決仍予宣告沒收，並諭知「如全部或一部不能
沒收時，追徵其價額」，顯有適用法則不當之違誤；甲○○另單
獨上訴意旨略為：(一)、甲○○乃係為求以犯罪後態度良好為由，
邀得減輕刑罰之寬遇，故將就依卷內之電話通聯紀錄而為供述，
其實祇有一次之毒品交易，其餘均非實在，此由該電話監聽譯文
中，相關對話多甚簡短，且「似無涉毒品交易」，即可得知。原
審在無任何販賣毒品交易帳冊、錄影蒐證資料、匯款單據之情況
下，既未查明是否確有所謂「志明」、「駱駝」、「國明」等買
方之人，亦未查獲究竟有無高達一千二百六十萬元之交易金額存
在，更無任何足資證明私運毒品進口及運輸該毒品之整體計畫之
證據資料，以核對甲○○之自白是否與事實相符，遽以該不實自
白及語意模糊之監聽譯文為憑，認定甲○○有與何上林同謀自大
陸地區走私海洛因進口，並先後完成七次交易之嚴重犯行，其採
證認事實違證據法則，並有應於審判期日調查之證據而未予調查
之違法。(二)、縱認甲○○有依何上林之指示，前往高雄市左營區
收取毒品之行為，但甲○○既無運輸之故意，當僅屬持有毒品之
低度行為，原判決竟課以運輸毒品之重責，即有法則適用不當之
違誤。(三)、甲○○所為，符合學理上所稱之集合犯概念，祇能論
以單純一罪，原判決竟以連續犯論擬，加重其刑，亦有法則適用
欠當之違失。(四)、甲○○係受何上林之託，代為取回毒品，犯情
非重，犯後復據實供出上情，態度良好，應堪憫恕，原審不依刑
法第五十九條規定予以減刑，「自有判決不備理由及消極不適用
法則之違法」。(五)、原審審判期日訴訟程序之進行，僅由書記官
將第一審判決事實拷貝於電腦螢幕，審判長則依此一次訊問甲○
○有何意見，既未採取分段、個別訊問之方式，亦致甲○○無法
充分陳述，詳加辯解，顯違證據調查及言詞辯論主義云云。惟查
：(一)、證據之取捨及事實之認定，係屬事實審法院自由判斷之職
權，此項職權之行使，倘不違背客觀存在之經驗法則與論理法則
，即無違法可言。又法院認定事實，並不悉以直接證據為限，其
綜合各項直接、間接證據，本於推理作用而為判斷，並非法所不
許。而刑事訴訟法第一百五十六條第二項規定：被告或共犯之自
白不得作為有罪判決之唯一證據，仍應調查其他必要之證據，以
察其是否與事實相符。其立法意旨乃在防範被告或共犯自白之虛
擬致與事實不符，並為避免過分偏重自白，有害於真實發現及人
權保障，故對自白在證據上之價值加以限制，明定須藉補強證據
以擔保其真實性。但此所稱補強證據，並非以證明犯罪構成要件
之全部事實為必要，倘其得以佐證所自白之犯罪非屬虛構，能予
保障該自白事實之真實性，即已充分。原判決以甲○○將海洛因
分置身上及車上，數量至大，成分甚純，又有專供毒品交易聯絡
共同正犯與買方之專線行動電話，且有專用運輸毒品之自小客車
，復有交易所得之鉅額現金，大批不同型號之夾鏈袋、電子磅秤
，電話中多以暗語聯絡，對話簡短，恰與毒品交易隱晦常情無違
之通訊監聽譯文，乃認甲○○所為自白應與事實相符，上揭證據
資料足以補強、擔保其自白之真實性，並因該毒品乃係利用不知
內情之不詳姓名人自大陸地區私運進入台灣地區，已該當於運輸
之刑事法上行為概念，甲○○自當共同負責成立間接正犯。事證
已臻明確，毋庸為其他無益之調查，其上訴意旨置原判決已明白
論斷之事項於不顧，就原審採證認事職權之適法行使，任意指摘
其採證認事違背證據法則、未盡證據調查職責及以運輸毒品罪名
論擬用法不當，顯屬誤會。(二)、刑法第五十九條之酌量減輕其刑
，必於犯罪情狀在客觀上足以引起一般同情，認為縱然宣告法定
最低刑度，猶嫌過重者，始有其適用。至於犯罪後據實陳述，坦
白承認，態度良好等情狀，僅可在法定刑內斟酌裁量，要與犯情
顯有憫恕之要件有間。原判決已載明甲○○之本件犯情，如何無
法在客觀上引起一般同情，無適用刑法第五十九條規定減刑之餘
地。甲○○上訴意旨竟謂原審有判決理由未備與不適用法則之違
法，顯非依據卷內訴訟資料而為指摘。(三)、刑法上所稱之集合犯
與連續犯，固均具有反覆、延續之複次犯罪構成要件之行為外觀
，亦皆出於一個概括犯意而作為，但集合犯之成立，尚應具有時
、空上之密切關係，且依社會通念，客觀上認為以包括之一罪評
價較為合理，始足當之。倘不具此種客觀要件，仍應認屬連續犯
之範疇。甲○○先後七次販賣毒品及多次走私、運輸毒品行為，
既不具有時、空上之密切關係，依社會通念亦難認以包括一罪之
集合犯處斷為宜，原判決以行為時法之連續犯論擬，於法並無不
合。甲○○此部分上訴意旨，顯然誤解法律行為概念。(四)、毒品
危害防制條例第十九條第二項規定：「犯第四條之罪所使用之水
、陸、空交通工具沒收之。」係採相對義務沒收主義，雖以屬於
被告所有之物為限，但認定該物所有權歸屬之時點，應以行為時
為準，而不以裁判時為據。否則，行為人於犯罪經發覺後，恣意
將應沒收之物移轉所有權予他人，將使沒收規定形同具文，殊違
防免犯罪工具供為再犯及徵收犯罪不法利得之立法本旨，此乃法
理所當然，觀諸民法第七十二條所定：「法律行為，有背於公共
秩序或善良風俗者，無效。」之精神益明。故行為人於犯罪被發
覺後，縱將其原來所有之物，移轉所有權予他人，尚於法院應依
法宣告沒收其物之義務不生影響，僅屬日後如何執行問題。原判
決依上揭法律原則，將原屬甲○○所有，專供販賣運送毒品所用
，卻在遭逮捕後之羈押期間內，移轉登記給他人之自小客車予以
宣告沒收，並諭知如全部或一部不能沒收時，追徵其價額，核無
檢察官及甲○○上訴意旨所謂判決適用法則不當之違誤。(五)、刑
事訴訟法第九十六條規定：「訊問被告，應與以辯明犯罪嫌疑之
機會；如有辯明，應命就其始末連續陳述；其陳述有利之事實者
，應命其指出證明之方法。」第二百八十八條第三項規定：「除
簡式審判程序案件外，審判長就被告被訴事實為訊問者，應於調
查證據程序之最後行之。」均係就訊問被告所為之程序規定，前
者重在對於被告訴訟防禦權之保障，給予充分答辯之機會；後者
要在避免審判者先入為主，形成不利於被告認定之偏見，不再過
度偏重被告自白，並符無罪推定原則。其訊問方式，固以分別問
題，依序以一問一答方式行之為原則，但如何始為適當，仍屬審
判長基於法庭活動訴訟指揮權自由裁量之範圍。就被告被訴事實
為訊問時，倘審判長認為被告既已收受起訴書或前審判決書，復
經辯護律師給予協助，被告對其被訴及前審認定之事實顯然了解
，則審判長逕以該起訴書或前審判決書作為藍本，一氣呵成宣讀
後，詢取被告之意見，要非法所不許。甲○○已受檢察官起訴書
及第一審判決書合法送達，並有選任辯護人予以法律上之協助，
有送達證書及辯護狀在卷可徵，原審審判長認其就被訴及第一審
認定之事實均已明瞭，乃以起訴書與第一審判決書作為藍本，於
調查證據程序之後，予以宣讀，詢取甲○○「有何意見」，甲○
○並因此答覆諸多辯解，其選任辯護人復為補充回答，有該審判
筆錄可稽，足見其訴訟防禦權已獲充分保障，並經行使無礙，其
上訴意旨指摘原審訴訟程序進行不合法律規定一節，顯亦非確實
依據卷內訴訟資料而為指摘。依上說明，應認檢察官及甲○○之
上訴，均為無理由，予以駁回。
據上論結，應依刑事訴訟法第三百九十六條第一項，判決如主文
。
中　　華　　民　　國　九十六　年　　六　　月　 十四　 日
                      最高法院刑事第七庭
                          審判長法官  張　淳　淙
                                法官  劉　介　民
                                法官  張　春　福
                                法官  洪　昌　宏
                                法官  蔡　彩　貞
      本件正本證明與原本無異
                                      書  記  官
中　　華　　民　　國　九十六　年　　六　　月　 二十   日
                                                      v
